【裁判字號】    98,上易,40
【裁判日期】    980930
【裁判案由】    傷害
【裁判全文】
臺灣高等法院刑事判決                  98年度上易字第40號
上  訴  人  臺灣桃園地方法院檢察署檢察官
被      告  乙○○
選任辯護人  邱清銜律師
上列上訴人因被告傷害案件，不服臺灣桃園地方法院96年度易字
第439號，中華民國97年11月13日第一審判決（起訴案號：臺灣
桃園地方法院檢察署96年度偵字第4596號），提起上訴，本院判
決如下：
    主  文
上訴駁回。
    事  實
一、乙○○與黃百和為鄰居，素有嫌隙，於民國95年10月18日上
    午8時30分許，乙○○在桃園縣平鎮市○○○路88號對面，
    因懷疑黃百和在外散布不利其之言論而與黃百和發生口角，
    雙方一言不合，旋均基於傷害對方身體之犯意，乙○○以隨
    身攜帶之鑰匙串及電擊棒毆打黃百和臉部及後腦勺，致黃百
    和受有左上下眼皮2x1及0.5x0.2公分之皮下瘀血、頭部外傷
    等傷害，黃百和則以徒手方式毆打乙○○之右眼，致乙○○
    受有右眼球挫傷之傷害（傷害部分未據告訴），經警據報到
    場處理，並扣得乙○○所有之鑰匙1串及電擊棒1支。
二、案經黃百和之妻甲○○訴由臺灣桃園地方法院檢察署檢察官
    偵查起訴。
    理  由
壹、程序部分：
一、按被告以外之人於審判外之言詞或書面陳述，除法律有規定
    者外，不得作為證據；被告以外之人於偵查中向檢察官所為
    之陳述，除顯有不可信之情況者外，得為證據；被告以外之
    人於檢察事務官、司法警察官或司法警察調查中所為之陳述
    ，與審判中不符時，其先前之陳述具有較可信之特別情況，
    且為證明犯罪事實存否所必要者，得為證據；被告以外之人
    於審判外之陳述，雖不符前4條之規定，而經當事人於審判
    程序同意作為證據，法院審酌該言詞陳述或書面陳述作成時
    之情況，認為適當者，亦得為證據。當事人、代理人或辯護
    人於法院調查證據時，知有第159條第1項不得為證據之情形
    ，而未於言詞辯論終結前聲明異議者，視為有前項之同意。
    刑事訴訟法第159條第1項、第159條之1第2項、第159條之2
    、第159條之5分別定有明文。而所謂「顯有不可信性」、「
    特別可信性」、「適當性」，係指陳述是否出於供述者之真
    意、有無違法取供情事之信用性而言，故應就偵查或調查筆
    錄製作之原因、過程及其功能等項加以綜合觀察，據以判斷
    該傳聞證據是否「非顯不可信」或「有特別可信之情況」，
    倘可據以認定其任意性暨信用性俱無疑慮者，即可例外賦予
    「證據能力」，俾其成為法院審判時之適格證據資料；換言
    之，「證據能力」所強調者，實乃其作為認定被告犯罪證據
    之資格，此與其內容究否足以證明被告犯罪之「證明力」，
    尚有層次上之差別，不容混為一談。經查：
（一）關於證人甲○○及丙○○於警詢中向司法警察所為之陳述
      ，渠等於警詢之所證，雖未經具結擔保，然其內容實與渠
      等於本院審理中之所證相若，據此逆推，已可見證人甲○○及丙○○亦應係本於真意始為如警詢筆錄所載之供述；
      兼之本案亦未見司法警察有何違法取供之情事，且本院審
      酌證人甲○○及丙○○於本院審理時，均經具結後為交互
      詰問，洵無妨礙被告乙○○防禦之權，故依諸上開規定，
      前揭證人於審判外之陳述，亦有證據能力。
（二）關於證人甲○○於偵查中之證詞及證人黃琪婷於95年10
      月22日第2次之偵查中證述雖係屬被告以外之人於偵查中
      向檢察官所為之陳述，然依刑事訴訟法第158條之3規定，
      證人甲○○及黃琪婷依法應具結而未具結者，且被告及其
      辯護人於本院審理中終結前不同意作為本案證據，其等證
      言自不得作為證據。
二、另就敏盛綜合醫院龍潭分院診斷證明書，屬本案臨訟所製作
    文書，具有個案性質，亦非屬刑事訟訴法第159條之4特信性
    之文書，故應為被告以外之人於審判外之書面陳述而屬傳聞
    證據，然被告及辯護人就前開審判外之陳述於本件準備程序
    中業已表示同意作為本案證據使用，依諸上開規定，自得引
    為證據。
三、本件認定事實所引用之卷內其餘卷證資料（包含文書證據、
    物證等證據），並無證據證明係公務員違背法定程序所取得
    ，被告及其選任辯護人於審判程序中復未於言詞辯論終結前
    表示異議，且卷內之文書證據及物證等，亦無刑事訴訟法第
    159條之4之顯有不可信之情況與不得作為證據之情形，則依
    刑事訴訟法第159條之5之規定，本件認定事實所引用之所有
    文書證據、物證等證據，均有證據能力。
貳、實體部分：
一、訊據被告就其於上揭時、地與被害人黃百和發生肢體衝突，
    伊以電擊棒打被害人，並因此致被害人受有左上下眼皮2x1
    及0.5x0.2公分之皮下瘀血、頭部外傷等傷害之事實固不否
    認，惟辯稱：是被害人先打伊，伊才還手打被害人云云。惟
    查：證人丙○○於原審審理時證述：當天伊、丁○○及1個
    80幾歲的老太太在現場跟黃百和聊天，被告就過來並跟黃百
    和表示那麼多話，講完這句話，被告手就朝黃百和過來，伊
    沒有注意被告打到黃百和什麼部位，但是朝黃百和臉打過去
    ，伊看到揮的動作有2下，不清楚力道大小，之後黃百和也
    還手打回去，伊嚇到且不知道會這麼嚴重，所以就趕快離開
    跑回家裡，之後情況就沒有看到，又伊那時看到被告打黃百
    和時，是右手打，左手好像握著黑色的東西，但是沒有看清
    楚握的是什麼東西，因伊已離開，沒有看到被告有無拿黑色
    的東西毆打黃百和等語歷歷（見原審卷第95至97、99至100
    頁），衡以證人丙○○與被告並無何糾紛或宿怨，證人丙○○斷無甘冒偽證刑責來誣攀構陷被告之動機，足見證人丙○○上揭證述，值堪信實，亦堪認被告確有於上開時、地毆打
    被害人黃百和之情無誤。又稽之證人丁○○於原審審理中亦
    具結證述：當天伊跟黃百和及丙○○在聊天，沒有注意被告
    與黃百和說什麼，有看到被告手握著1個黑色短短的東西打
    黃百和後頸部3次，伊看到他們在打架，嚇到就趕快跑，離
    開後再返回就看到黃百和倒在地上右邊臉頰下巴處有1長條
    狀的傷口有流血，後頸部紅紅的，沒有注意去看黃百和眼窩
    是否瘀青，而黃百和那時還能夠答話，還有意識，被告已經
    跑掉了等情（見原審卷第101至104頁），互核證人丁○○及
    丙○○於原審審理中證述之情節大致相符，果非其等親身經
    歷，斷無可能於原審審理中就相關情節大致上猶能在事後鉅
    細靡遺的描述具體內容，益徵被告確有持黑色電擊棒毆打被
    害人黃百和頭部一節至明。又細繹法務部法醫研究所鑑定書
    載明：「二、外傷證據：1.左眼上、下眼皮有2x1及0.5x0.
    2公分瘀血狀。2.頭顱骨皮下左、右額部有5x1及3x1公分皮
    下出血點，於帽狀腱膜有點塊狀出血。3.打開顱骨，在硬腦
    膜下腔有輕度出血。」，復有法務部法醫研究所鑑定書1件
    附卷可稽（見同上偵查卷宗第101頁），並有鑰匙1串及電擊
    棒1支扣案足憑。況佐以被告於警詢、偵查、原審及、本院
    審理中均坦認：當天伊告訴黃百和沒有證據不要亂誣賴別人
    ，轉身後，黃百和揮拳打中伊右眼，伊立即以手握住的鑰匙
    整串打黃百和後腦杓，黃百和就雙腳交互踢伊下體，伊氣不
    過就拿當保全的隨身電擊棒敲黃百和的頭約3至5秒就離去，
    又伊沒有記毆打黃百和幾下，且因整個過程太快，並沒有將
    電擊棒電源打開等語不諱（見95年度相字第1741號偵查卷宗
    第4至5、8至9頁、原審96年度聲羈第942號卷第4至6頁、本
    院98年9月24日審判筆錄），足認被告自白有持鑰匙1串及電
    擊棒1支毆打被害人黃百和與事實相符。
二、按「傷害人致死罪之成立，以死亡與傷害具有因果關係者為
    限。若被害人所受傷害，原不足引起死亡之結果，係因加害
    者以外之他人行為（包括被害人或第三人）而致死亡，則與
    加害者之行為，並無相當因果關係，自難令負傷害人致死之
    罪責」、「刑法上之過失，其過失行為與結果間，在客觀上
    有相當因果關係始得成立。所謂相當因果關係，係指依經驗
    法則，綜合行為當時所存在之一切事實，為客觀之事後審查
    ，認為在一般情形下，有此環境、有此行為之同一條件，均
    可發生同一之結果者，則該條件即為發生結果之相當條件，
    行為與結果即有相當之因果關係。反之，若在一般情形下，
    有此同一條件存在，而依客觀之審查，認為不必皆發生此結
    果者，則該條件與結果不相當，不過為偶然之事實而已，其
    行為與結果間即無相當因果關係。」（最高法院29年非字第
    52號、76年台上字第192號判例可資參照）。查本件原審蒞
    庭檢察官認被告所為係犯刑法第271條第1項殺人罪云云，本
    院蒞庭檢察官於論告時亦稱被告有殺人故意云云。惟稽證人
    即黃百和之配偶甲○○於原審審理中證述：當時有跟醫生表
    示，黃百和的爸爸有高血壓，黃百和好像有遺傳到這部分，
    但伊並沒有跟醫生說黃百和未規則服藥部分，黃百和從來沒
    有吃過高血壓的藥，但偶爾會在電台買健康食品，又黃百和
    有天天注意自己的血壓，但是沒有跟伊說過血壓有偏高的情
    形，另黃百和送去醫院時，有先量血壓，後來就送去做電腦
    斷層掃瞄，醫生有解釋腦波的反應並要伊回去跟家人商量開
    刀情形，但沒有說要馬上開，後來就來不及手術，又忘記醫
    生有無將電腦斷層結果伊看等語明確（見原審卷第145至146
    頁）；而證人即被害人之女黃琪婷於原審審理中另證稱：醫
    生跟伊說父親腦部有異常，後來解剖才知道原來有動脈瘤存
    在，又不知道伊父親高血壓的情況，因伊父親什麼事情都自
    己承受，所以不會將身體狀況告訴伊等，伊父親除了電台的
    健康食品外，並沒有在服用其他藥物，另伊沒有跟醫護人員
    陳述黃百和有高血壓，當時醫師有把電腦斷層掃瞄畫面給伊
    等看，忘記醫師如何解釋電腦斷層的結果，印象中就是說腦
    部有異常等情（見原審卷第147至148頁），復佐以敏盛綜合
    醫院龍潭分院病歷急診病歷記載：「檢傷記錄：血壓167╱
    110㎜Hg」，以及急診護理記錄單亦記載：「由119人員送入
    ER.（急診處）family（家人）代訴H╱T（高血壓）HX未規
    則服藥」等詞，此有上開醫院之急診病歷及急診護理記錄單
    附卷可參（見原審卷第124、125頁背面），綜觀上開情詞，
    可知被害人確有高血壓之家族遺傳，且於當日送往醫院時，
    確實有高血壓之情況。再參以法務部法醫研究所鑑定書記載
    ：「五、顯微鏡觀察結果：（一）腦髓：腦實質出血。腦血
    管動脈硬化明顯，支持有腦血管障礙（CVA）引起之出血。
    解剖結果發現：1.頭部表皮有點塊狀外傷性鈍挫傷，眼睛有
    挫傷痕。2.深層皮質下內囊區血塊直徑達6公分並擴及雙側
    左、右分別有50及150cc血塊，支持有中風性出血病症。…
    因頭皮之表皮傷痕較輕微，死者黃百和同時併發腦髓深層常
    見中風性出血部位，即右側基底核（蒼白球）區出血，最後
    並擴及雙側基底核，出現典型中風性出血病症。」等詞，亦
    有法務部法醫研究所（95）醫鑑字第2101號鑑定書1件在卷
    可考（見同上偵查卷宗第103、104頁）。綜合上開證人甲○○、黃琪婷之證述、敏盛綜合醫院龍潭分院急診病歷與護理
    紀錄單等資料所載內容，以及法務部法醫研究所鑑定意見書
    記載被害人經解剖之結果，在在足認被害人係有腦血管動脈
    硬化與高血壓病史，且未就醫而規則服藥等情事。再者，被
    害人係因併發自發性基底核腦血管破裂（中風）出血，最後
    引起中樞神經休克而死亡一節，亦有法務部法醫研究所上開
    鑑定報告在卷足按，則衡諸一般經驗法則，綜合被告行為當
    時所存在之一切事實，為客觀之事後審查，本院認為本件造
    成被害人死亡之結果，與其所潛在之腦血管動脈硬化及高血
    壓病史等因素有直接之關聯性存在，並考量被告之毆打行為
    造成死亡結果較輕（參上開鑑定報第8頁第1行），亦即在一
    般情形下，有此同一行為條件存在，亦不必然皆發生此結果
    者，揆諸首開說明，被告之傷害行為與被害人死亡之結果間
    ，尚無相當因果關係存在，自難論被告以殺人既遂之罪名。
    另法務部法醫研究所上開鑑定報告雖亦另載稱：「死者遭毆
    打後死亡，死亡之方式可為「他為」，惟考量毆打造成死亡
    之結果較輕，應不及20-40%之責任。」，另法務部法醫研究
    所亦另函（98年8月18日法醫理字第0980003758號）覆本院
    稱：「（二）2.由導因而言，無毆打即無死亡之結果，故毆
    打與死亡仍有連續性，無中斷性之因果關係，故以「應負
    20-40%之責任」來顯示死者本身之器官疾病在鬥毆前即存在
    對死者生存權之威脅，故雖有鬥毆之導因造成死亡之結果，
    以此量化其責任較輕之結果供司法量刑，且以法醫學上經驗
    法則為量化依據。」云云（見本院卷第57頁），惟法務部法
    醫研究所此部分鑑定意見，不惟與同一鑑定報告中所稱「即
    推判一般正常人可能不會造成嚴重受傷及死亡之結果之相當
    因果關係之相關性。」或覆函中所稱之「1.以一般健康人在
    同樣情況、同樣條件下可能遭受此類毆打頭皮傷而不會併發
    深層基底核出血，故主要供以區別無相當因果關係」互為矛
    盾，且其所稱之不及20-40%之責任，尚嫌抽象、模糊、缺乏
    認定之依據，雖亦另稱係以法醫學上經驗法則為量化依據云
    云，惟並未見提出相關資料以資佐證，亦顯有失諸主觀之嫌
    ；且既以數據表示，則是否該數據達某一標準即得推論為有
    相當因果關係，該標準亦未見明示。是法務部法醫研究所此
    部分鑑定意見，本院即不參採，亦此敘明。
三、本院蒞庭檢察官於論告時亦稱被告有殺人故意云云。惟按刑
    法上殺人未遂罪與傷害罪之區別，端在以加害人於行為之初
    有無戕害他人生命之故意為斷，迭經最高法院著有判例足資
    參照。至殺人犯意之存否，固係隱藏行為人內部主觀之意思
    ，被害人傷痕之多寡、受傷處所是否即為致命部分、傷勢輕
    重程度、加害人下手情形、所用兇器為何，並與被害人曾否
    相識、有無宿怨等情，雖不能執為區別殺人未遂與傷害之絕
    對標準，然非不得旴衡審酌事發當時情況，觀其行為動機，
    視其下手情形、用力輕重、剌傷部位之手段，佐以其所執兇
    器、致傷結果、與被害人之關係暨行為後之情狀等予以綜合
    觀察論斷。稽本件被告持鑰匙1串及電擊棒1支朝被害人頭部
    攻擊，已述於前，然由被害人受有左上下眼皮2x1及0.5x0.2
    公分之皮下瘀血、頭部外傷等傷害，且頭皮之表皮傷痕較輕
    之傷勢程度以觀，再衡以被告為中年男子，當時手持電擊棒
    ，倘若有殺人之犯意，被害人所受之傷害，當不僅如此，況
    者，依證人丁○○於原審審理時結稱其返回案發現場看，當
    時害人還能夠答話，還有意識等情（參原審審理卷第103頁
    ），堪認被告於被害人仍有意識時，並未持續加以攻擊即離
    開現場，凡此，足徵被告當時縱心有不滿，然並未達戕害生
    命之意思，揆諸上揭判例意旨，仍難逕認被告乙○○於本件
    具有殺人之故意，是公訴人就此所指，尚有未合，亦難以採
    納。
四、綜上所陳，本件事證已臻明確，被告乙○○傷害犯行堪以認
    定，應依法論科。
五、核被告所為，係犯刑法第277條第1項之傷害罪。原審蒞庭檢
    察官認被告係犯刑法第271條第1項殺人罪；本院蒞庭檢察官
    於論告時亦稱被告有殺人故意云云；均容有誤會，已如上述
    ，惟本件之起訴事實，核與本院審認被告之犯罪，具有社會
    同一性，爰依刑事訴訟法第300條規定變更蒞庭檢察官所引
    應適用之法條。
六、原審以被告事證明確，因之適用刑事訴訟法第300條、刑法
    第277條第1項、第38條第1項第2款、中華民國九十六年罪犯
    減刑條例第2條第1項第3款、第7條等規定，並審酌被告之素
    行，犯罪之動機為情緒管理欠佳、犯罪時所受之刺激、細故
    施暴之犯罪手段、被害人所受傷害程度、尚未與被害人家屬
    達成和解及其犯後態度等一切情狀，量處被告處有期徒刑1
    年4月，減為有期徒刑8月，並說明扣案鑰匙1串及電擊棒1支
    ，為被告所有並供本件犯罪所用之物，業據被告供述明確，
    爰依刑法第38條第1項第2款之規定宣告沒收。核其認事、用
    法均無違誤，量刑亦稱妥適。檢察官自行或循告訴人聲請上
    訴意旨，徒就已經原審詳加審酌判斷之事項，再事爭執，以
    此指摘原判決不當，求予撤銷改判，為無理由，應予駁回。
據上論斷，應依刑事訴訟法第368條，判決如主文。
本案經檢察官陳昱旗到庭執行職務。
中    華    民    國    98    年    9    月    30    日
                  刑事第二十庭審判長法  官  楊貴雄
                                    法  官  周明鴻
                                    法  官  林銓正
以上正本證明與原本無異。
檢察官如不服本判決，應於收受送達後10日內向本院提出上訴書
狀，其未敘述上訴之理由者並得於提起上訴後10日內向本院補提
理由書（均須按他造當事人之人數附繕本）「切勿逕送上級法院
」。
                                    書記官  張淨
中    華    民    國    98    年    10    月    2     日
附錄：本案論罪科刑法條全文
中華民國刑法第277條
（普通傷害罪）
傷害人之身體或健康者，處 3 年以下有期徒刑、拘役或 1 千元
以下罰金。
犯前項之罪因而致人於死者，處無期徒刑或 7 年以上有期徒刑；
致重傷者，處3年以上10年以下有期徒刑。


司法院資訊處製作；財團法人民間司法改革基金會備份。
